【裁判字號】    89,判,2749
【裁判日期】    890915
【裁判案由】    新型專利舉發
【裁判全文】
最  高  行  政  法  院  判  決                  八十九年度判字第二七四九號
    原      告  甲○○
    被      告  經濟部智慧財產局
    代  表  人  陳明邦
右當事人間因新型專利舉發事件，原告不服行政院中華民國八十八年五月二十日台八
十八訴字第一九七五九號再訴願決定，提起行政訴訟。本院判決如左：
    主  文
原告之訴駁回。
訴訟費用由原告負擔。
    事  實
緣原告於民國八十五年一月十一日以其「導線結構改良」，申請新型專利，經被告編
為第00000000號審查，准予專利，公告期滿確定後，發給新型第一二三五二
○號專利證書。嗣訴外人黃焜煌以本案有違專利法第九十七條、第九十八條第一項第
一款、第二款及第二項規定，檢具申准在先之第00000000號「導線結構改良
」新型專利案（下稱引證案）專利公告及專利說明書影本，對之提出舉發。經被告審
查，為「本案舉發成立，應撤銷其專利權」之審定，發給八十七年九月十八日台專（
判）○五○三一字第一三二二○四號專利舉發審定書。原告不服，提起訴願、再訴願
，遞遭決定駁回，遂提起行政訴訟。茲摘敘兩造訴辯意旨如次：
原告起訴意旨略謂：依專利法第九十七條、第九十八條第一項第一款及第二項之規定
，一新型專利物品必須具有首創性及實用性，若於申請前已見於刊物或已公開使用，
且不能合於實用者，自應不予專利。然尋繹法意，申請專利前未見於刊物或公開使用
，並能較習知增進功效者，即符合新型專利要件之規定，應取得專利權之保護。被告
在對原告申請專利範圍之標的不甚瞭解之情況下，撤銷專利權之保護，自有違誤，有
失公允。查引證案為原告所申請，本案之專利申請範圍為：「表面螺旋排列多數金屬
線，再於多數金屬線圍繞之外徑，先披覆一膠質套體，而後以金屬帶捲繞以螺旋狀金
屬帶管體，該管體鄰接處呈緊密式，並於金屬帶管體表面再披覆一膠質套體共同組合
而成，據此，得以達到安全美觀實用之多重功效者。」係引證案之延續設計產品，因
此本案理應不違背專利法之新穎性規定。被告當初審查本案時，亦認同本案之可專利
性，而准予專利之保護，甚者，經過異議程序，亦審定本案異議不成立，嗣被告更改
審定，所言絕非事實。本案之螺旋式結構與引證案之直條式，看似相差無幾，其實相
差甚遠，本案之結構特徵及功效均優於習知者，其雖為一習知技術轉換，惟依專利法
之精神而論，一件專利品並不因其具有部分習知結構及技術而將其否定，因此原告利
用創作發明技術不僅更增本案結構之實用性，更能增進習用者之功效，並非被告所稱
不具進步之功效。原告於申請專利時，提出數據之測試報告，卻無法使被告認同，其
審查，確有疏失，請予以查明，並作一公平判決等語。
被告答辯意旨略謂：原告起訴主張系爭專利之螺旋式結構與引證案之直條式，看似相
差無幾其實是相差甚遠，系爭專利之結構特徵及功效皆優於引證案，本案確具專利要
件云云。惟被告舉發審定理由已明確指明引證案圖式第四、五、六、七圖與系爭專利
案之圖式第四、五、六、七圖，兩者之導線由內向外之排列依序為內襯管、多數金屬
線、金屬帶管體、膠質套體，其排列構件及組成方式完全相同。雖然原告強調引證案
之金屬線為平行排列，而系爭專利為螺旋排列，惟引證案說明書也載明其金屬線可平
行排列或螺旋排列，故系爭專利之構成元件及連結關係皆已揭示於引證案中，且其達
成之目的及功效也皆與引證案相同，因此，系爭專利實不具專利要件，起訴所言，不
足採信，請駁回原告之訴等語。
    理  由
按申請前已見於刊物或公開使用者，不得申請取得新型專利，為專利法第九十八條第
一項第一款前段之當然解釋。同條第二項復規定，新型係運用申請前既有之技術或知
識，而為熟習該項技術者所能輕易完成且未能增進功效時，雖無同條第一項所列情事
，仍不得申請取得新型專利。次按任何人認核准專利之新型，違反同法第九十七條至
第九十九條之規定，應撤銷其新型專利權者，依同法第一百零五條準用第七十二條規
定，得附具證據，向專利專責機關舉發之。本件原告於八十五年一月十一日以其「導
線結構改良」申請新型專利，經被告編為第00000000號審查，准予專利，公
告期滿確定後，發給新型第一二三五二○號專利證書。嗣黃焜煌以本案有違專利法第
九十七條、第九十八條第一項第一款、第二款及第二項規定，檢具引證案對之提出舉
發。被告以本案特徵在於一具撓性中空管體表面螺旋排列多數金屬線，再於其圍繞之
外徑，先披覆一膠質套體，而後以金屬帶捲繞以螺旋狀金屬帶管體，其管體鄰接處呈
緊密式，並於該管體表面披覆膠質套體組成。引證案揭示一具撓性中空管體表面軸向
排列多數金屬線，再於其圍繞之外徑，以金屬帶捲繞以螺旋狀金屬帶管體，並於管體
表面披覆膠質套體。由引證案圖式第四、五、六、七圖與本案圖式第四、五、六、七
圖比較，可知二者之導線由內向外排列依序為內襯管、多數金屬線、金屬帶管體、膠
質套體，其排列構件及組成方式完全相同，且引證案專利說明書第五頁第七行載明：
「其金屬線可呈平行排列或平行螺旋狀排列，令導線兩端受力時，不會產生縮短之現
象，相對的可以有效確保索線正確位移。」是本案無論構成元件及連結關係均已揭示
於引證案，難謂具新穎性，所運用之技術手段及所達成之目的、功效亦與引證案相同
，未具進步性，乃依專利法第九十八條第一項第一款及第二項規定，為「本案舉發成
立，應撤銷其專利權」之審定。原告以本案與引證案之結構裝置不同，本案具增進功
效云云，訴經經濟部訴願決定除持與原處分相同之論見外，並以本案係用於煞車金屬
線之外環導線結構，引證案亦為導線結構，具有相同之特徵，且兩案專利說明書所述
技術內容極大部分相同，唯一不同者，在於本案中金屬線以螺旋狀排列，然此種排列
已載於引證案專利說明書中，引證案之金屬亦可呈平行螺旋狀排列。而申請專利範圍
部分，本案先於多數金屬線圍繞之外徑，披覆一膠質套體，最後又在金屬帶管體表面
再披覆膠質套體，實質上與引證案相同，本案之構造、技術手段及達成功效均已揭示
於引證案，本案不具新穎性，且係運用申請前既有之技術或知識，而為熟習該項技術
者所能輕易完成，又無功效之增進，不具進步，不符新型專利要件，遂駁回其訴願。
再訴願決定亦持相同論見，且以本案專利說明書並未以引證案作為創作改良之對象，
其改良對象乃一般汽、機車、腳踏車之習用導線結構，所提數據亦係就本案與習知技
術產品所為之測試比較結果，非就本案與引證案所為之測試比較，所稱本案係針對引
證案所為改良，曾提出數據證明具增進之功效，未獲被告認同云云，並非實情，此經
被告辯明在卷等由，乃駁回其再訴願。核與經濟部於訴願階段，函請國立中山大學機
械工程學系陳述之意見相符，該大學係學術機構，具專業知識，所陳意見又無違背法
令或論理法則，自堪採認。原告猶執陳詞主張本案具新穎性、進步性云云，自無足取
。又專利舉發制度之設置，即在糾正不合專利要件之新型，誤准予專利情形，原告自
不得以被告曾准本案專利為由，據以主張本案具專利要件。其訴非有理由，應予駁回
。據上論結，本件原告之訴為無理由，爰依行政訴訟法施行法第二條、行政訴訟法第
九十八條第三項前段，判決如主文。
中    華    民    國     八十九      年      九      月       十五      日
              最 高 行 政 法 院 第 一 庭
                                審 判 長 法  官      黃  綠  星
                                         法  官      高  啟  燦
                                         法  官      蔡  進  田
                                         法  官      黃  璽  君
                                         法  官      廖  宏  明
右  正  本  證  明  與  原  本  無  異
                                         法院書記官  邱  彰  德
中    華    民    國     八十九      年      九      月       十五      日


司法院資訊處製作；財團法人民間司法改革基金會備份。
